【裁判字號】    89,台上,1766
【裁判日期】    890407
【裁判案由】    偽造文書
【裁判全文】
最高法院刑事判決                              八十九年度台上字第一七六六號
    上  訴  人  甲○○
右上訴人因謝秀英等十一人自訴偽造文書案件，不服台灣高等法院高雄分院中華民國
八十六年十二月三十一日第二審判決（八十六年度上訴字第一六三七號，自訴案號：
台灣高雄地方法院八十六年度自字第一二五號），提起上訴，本院判決如左：
    主  文
上訴駁回。
    理  由
按刑事訴訟法第三百七十七條規定，上訴於第三審法院，非以判決違背法令為理由，
不得為之。是提起第三審上訴，應以原判決違背法令為理由，係屬法定要件。如果上
訴理由狀並未依據卷內訴訟資料，具體指摘原判決不適用何種法則或如何適用不當，
或所指摘原判決違法情事，顯與法律規定得為第三審上訴理由之違法情形，不相適合
時，均應認其上訴為違背法律上之程式，予以駁回。本件上訴人甲○○上訴意旨略謂
：自訴人謝秀英等十一人固指訴上訴人有冒用劉玉萍、李玉市、蔡順順、賴玉每、尹
惠芳、鄭如芳名義冒標會款，但無任何積極證據證明之，原判決徒憑上訴人無法提供
劉玉萍、李玉市、蔡順順、賴玉每、尹惠芳等人之住所以供查證為由，遽認上訴人有
本件犯行，顯係以臆測為裁判之基礎，有違背證據法則及判決不載理由或理由矛盾之
違法；在空白標單上填寫姓名及標會利息，應已具備文書之形式，逕行引用刑法第二
百十條即足，無同法第二百二十條之適用，縱認標單係屬刑法第二百二十條之準文書
，原判決竟漏引刑法第二百二十條，自屬違法；依鈞院六十九年台上字第六九五號判
例意旨，犯罪行為同時有牽連犯及連續犯競合時，應先依牽連犯之重罪處斷，再論以
連續犯，加重其刑，原判決竟先依連續犯論以一罪，並加重其刑，再論以牽連犯從一
重以行使偽造文書罪處斷，殊有違背法令；依上開六十九年台上字第六九五號判例意
旨，偽造署押為偽造文書之部分行為，不另成罪，此即學理上所稱之吸收犯，原判決
竟謂偽造署押之行為係偽造私文書之階段行為，不另論罪，顯認係屬學理上所稱之吸
收關係，依上開判例意旨，亦屬違法云云。惟查犯罪事實固應依證據認定之，無證據
不得推定其犯罪事實，然此所稱之證據，並不以直接證據為限，間接證據亦包括在內
，審理事實之法院，綜核調查所得之各種直接及間接證據，依其心證而為事實之判斷
，此項判斷如與事理無違，即非法所不許。本件原判決除依憑自訴人謝秀英、郭張蓮
金、楊慧珠、林佳靜、盧美緣、周沈寶蓮、曾燕涵、賈玉英、魏菜芷、陳杉多、張玉
英等十一人之指訴外，尚以卷附之互助會單影本，及上訴人供認會員鄭如芳之互助會
係由伊以鄭如芳名義所標得，其餘會員劉玉萍、李玉市、蔡順順、賴玉每、尹惠芳之
互助會亦均係已得標之死會，本互助會因故業已止會等情，足徵自訴人等之指訴非虛
，為其所憑之證據及認定之理由，對於上訴人否認有冒標會款犯行，所為劉玉萍、李
玉市、蔡順順、賴玉每、尹惠芳五會，均係李玉市邀來參加，皆已親自標會，鄭如芳
同意將其互助會頂給伊，伊才以鄭如芳名義標取會款等語之辯解，則以上訴人始終無
法提供劉玉萍、李玉市、蔡順順、賴玉每、尹惠芳、鄭如芳之住所等資料以供查證是
否確有其人與是否屬實，且倘非上訴人冒標，而係由劉玉萍、李玉市、蔡順順、賴玉
每、尹惠芳親自標取會款，則上訴人應可向其等收取死會會款，而不至任意使該互助
會止會，上訴人空言否認之辯解，顯非可採，亦已於理由欄內詳加指駁及說明。從形
式上觀察，並無上訴意旨所指摘之違背證據法則及判決不載理由或理由矛盾之違法情
事。因將第一審原諭知上訴人無罪部分之判決撤銷，改依想像競合犯及牽連犯從一重
論處上訴人連續行使偽造私文書，足以生損害於他人罪刑（處有期徒刑十月）。又在
紙上或物品上之文字、符號、圖畫、照像，依習慣或特約，足以為表示其用意之證明
者，依民國八十六年十月六日修正公布、同年月八日生效之刑法第二百二十條第一項
（修正前為第二百二十條，原判決漏植第一項，對判決本旨不生影響）之規定，仍以
文書論。而僅在空白紙條上書寫姓名及數字，而未書明標單字樣，如非依我國民間互
助會習慣，實不足以認定即係表示該姓名之互助會會員欲以該數字為互助會標息參加
競標會款之意思，故原判決於理由欄二，說明上訴人偽填其附表所載互助會會員之姓
名及標會利息於空白標單上，依習慣係表示該會員參加競標會款之意思，應屬刑法第
二百二十條（第一項）以文書論之準私文書，並無不合，雖於據上論結欄漏引刑法第
二百二十條第一項，顯然對判決不生任何影響，依刑事訴訟法第三百八十條之規定，
仍不得執為適法之第三審上訴理由。復查刑法第五十五條之從一重處斷，係以法定本
刑之輕重為準，亦即以某罪之法定刑與他罪之法定刑比較，而從一法定刑較重之罪名
處斷之謂，至各該罪名是否另有總則上加重減輕其刑之原因，係屬另一問題，並不因
此而使該條之比較輕重受其影響，有本院所著二十九年上字第八四三號判例可稽，故
本院六十九年台上字第六九五號判例亦係本此意旨。從而多數行為中，牽連犯與連續
犯相競合者，就此多數行為，先將其有連續犯關係者，依刑法第五十六條之規定以一
罪論，並加重其刑，然後就一連續犯與他連續犯間之牽連關係，適用刑法第五十五條
比較其輕重時，以原有法定刑為準，而非依加重後之刑度，決定其所應從重處斷之罪
名，即無違背法令之可言。原判決於理由欄二，以上訴人先後多次行使偽造（準）私
文書及詐欺取財之犯行，均係基於概括犯意為之，皆應依連續犯之規定以一罪論，並
加重其刑；其每一次詐欺取財犯行，導致多人同時受害，係一行為同時觸犯數詐欺取
財罪名之想像競合犯，應從一重處斷；所犯連續行使偽造準私文書罪與連續詐欺取財
罪間，有方法結果之牽連關係，應從一重依連續行使偽造準私文書罪處斷，顯與本院
六十九年台上字第六九五號判例無違。末查學理上所稱之「吸收犯」，係指本質上原
為想像競合犯或牽連犯，但因一般社會觀念上，從其犯罪之性質，認一罪可包括於他
罪中，逕認僅犯該他罪即可，與單純之一罪無異，例如偽造署押、印章、印文為偽造
行為所吸收，偽造文書之低度行為復為高度之行使行為所吸收，此觀本院二十年上字
第一七八九號、四十四年台上字第八六四號，六十九年台上字第六九五號諸判例自明
；至學理上所謂「吸收關係」，則指僅係一個具體犯罪事實，有數個可以適用之法條
，而擇其一適用，當然排斥其他法條之適用而言，屬於法條競合之一種，如本院二十
五年上字第一八一四號判例所指詐欺取財仍屬行使偽造有價證券之行為，不另成立詐
欺罪名，及二十九年上字第一六四八號判例所稱行使偽造紙幣，本含有詐欺性質，不
應另論以詐欺罪，皆屬之。原判決謂上訴人偽造署押行為係偽造準私文書之階段行為
，偽造之低度行為為行使之高度行為所吸收，均不另論罪，僅係用語之別，皆屬學理
上之吸收犯，而非法條競合之吸收關係，上訴意旨指原判決違背六十九年台上字第六
九五號判例，顯屬誤會。依上開說明，本件上訴殊難認已具備得為上訴第三審之形式
要件，為違背法律上之程式，應予駁回。
據上論結，應依刑事訴訟法第三百九十五條前段，判決如主文。
中      華      民      國    八十九    年      四      月      七      日
                              最高法院刑事第一庭
                                  審判長法官  施  文  仁
                                        法官  張  淳  淙
                                        法官  林  永  茂
                                        法官  蕭  仰  歸
                                        法官  陳  世  淙
      右正本證明與原本無異
                                              書  記  官
中      華      民      國    八十九    年      四      月     十一     日


司法院資訊處製作；財團法人民間司法改革基金會備份。
